ACORDAO-COMPLETO-2320483

ACÓRDÃO 4121/2019 ATA 18/2019 - PRIMEIRA CÂMARA

VISTOS, relatados e discutidos estes autos em que se apreciam embargos de declaração opostos por Antônio Rodrigues Neto em face do Acórdão 5578/2018-TCU-Primeira Câmara, por meio do qual o Tribunal conheceu e negou provimento ao pedido de reexame por ele interposto contra decisão que lhe aplicou multa, no valor de R$ 3.000,00, em razão de irregularidade praticada em certame no qual atuou como membro da Comissão Permanente de Licitação (CPL) ;
ACORDAM os Ministros do Tribunal de Contas da União, reunidos em Sessão da Primeira Câmara, diante das razões expostas pelo Relator, em:
9.1. com fundamento nos arts. 32, inciso II, e 34 da Lei 8.443/1992, conhecer e rejeitar os presentes embargos de declaração, mantendo-se inalterado o Acórdão 5578/2018-TCU-Primeira Câmara;
9.2. dar ciência deste acórdão ao embargante.

Embargos de declaração opostos  em face de acórdão por meio do qual o Tribunal conheceu e negou provimento a pedido de reexame  interposto contra decisão que aplicou multa ao embargante.

Primeira Câmara

Município de Batalha - AL.

3. Recorrente: Antônio Rodrigues Neto (XXX.744.264-XX).

13.1. Ministros presentes: Benjamin Zymler (na Presidência), Bruno Dantas (Relator) e Vital do Rêgo.
13.2. Ministro-Substituto convocado: Marcos Bemquerer Costa.
13.3. Ministro-Substituto presente: Weder de Oliveira.

BRUNO DANTAS

Ministro Bruno Dantas.

Trata-se de embargos de declaração opostos por Antônio Rodrigues Neto (peça 145) em face do Acórdão 5578/2018-TCU-Primeira Câmara (peça 138) , por meio do qual o Tribunal conheceu e negou provimento ao pedido de reexame por ele interposto contra o Acórdão 6193/2015-TCU-Primeira Câmara, mantendo sua condenação ao pagamento de multa, no valor de R$ 3.000,00.
2.	A aplicação da referida sanção ao embargante, enquanto membro da Comissão Permanente de Licitação (CPL) ,  deu-se em razão da não publicação, no Diário Oficial da União (DOU) , do extrato do edital do certame licitatório cujo objeto era a contratação da execução de obras de construção de vinte e sete casas populares e pavimentação de vias urbanas no município de Batalha/AL, com emprego de recursos federais.
3.	Nesta oportunidade, o embargante alega que a deliberação recorrida estaria eivada de omissão "quanto à apreciação do pedido de aplicação solidária da multa aos integrantes da comissão permanente de licitação". Argumenta que, se houve uma única infração praticada pela comissão, não caberia aplicar multa a cada um de seus membros, pois, em face da solidariedade, o correto seria a aplicação de uma multa única a ser repartida entre eles.
4.	Diante da pretensa relevância das questões aduzidas, o recorrente finaliza o expediente com o seguinte pedido:
" (...) que se dignem a acolher os presentes embargos de declaração para, provendo-os, de modo a suprir a omissão apontada, constar que a multa de R$ 3.000,00 (três mil reais) deve ser dividida pelo número de integrantes da Comissão Permanente de Licitação, haja vista que se trata de órgão colegiado."
	É o relatório.

8.1. Bruno Zeferino do Carmo Teixeira (7.617/OAB-AL) e outros, representando Paulo Suruagy do Amaral Dantas e Antônio Rodrigues Neto.

Procuradora-Geral Cristina Machado da Costa e Silva.

REPRESENTAÇÃO. AUDIÊNCIAS. APLICAÇÃO DE MULTA. PEDIDO DE REEXAME. CONHECIMENTO. NÃO PROVIMENTO. EMBARGOS DE DECLARAÇÃO. ALEGAÇÃO DE OMISSÃO ACERCA DO SUPOSTO PEDIDO DE SOLIDARIEDADE DA MULTA APLICADA. ARGUMENTO NÃO APRESENTADO NO PEDIDO DE REEXAME OU NAS DEMAIS INTERVENÇÕES DO EMBARGANTE NOS AUTOS. IMPOSSIBILIDADE DE INOVAÇÃO NA ESPÉCIE RECURSAL ELEITA. AUSÊNCIA DE OMISSÃO. CONHECIMENTO E REJEIÇÃO. A omissão para fins de embargos de declaração é a que diz respeito à questão que deveria ter sido apreciada pelo colegiado, mas não o foi. Em regra, não podem ser matéria de apreciação em embargos de declaração elementos que não foram apresentados anteriormente pela parte, os quais consistem em inovação argumentativa.

REPRESENTAÇÃO (REPR)

Secretaria de Recursos (Serur); Secretaria de Fiscalização de Infraestrutura Urbana (SeinfraUrb).

Trata-se de embargos de declaração opostos por Antônio Rodrigues Neto em face do Acórdão 5578/2018-TCU-Primeira Câmara, por meio do qual o Tribunal conheceu e negou provimento ao pedido de reexame por ele interposto contra decisão que lhe aplicou multa, no valor de R$ 3.000,00, em razão de irregularidade praticada em certame no qual atuou como membro da Comissão Permanente de Licitação (CPL) .
Nesta oportunidade, o embargante alega que a deliberação recorrida estaria eivada de omissão "quanto à apreciação do pedido de aplicação solidária da multa aos integrantes da comissão permanente de licitação", uma vez que, no seu entender, se houve uma única infração praticada pela comissão, não caberia aplicar multa a cada um de seus membros.
Satisfeitos os requisitos atinentes à espécie, os presentes embargos devem ser conhecidos, com fundamento nos arts. 32, inciso II, e 34 da Lei 8.443/1992.
Preliminarmente, acerca da natureza dos embargos declaratórios, julgo relevante transcrever o seguinte excerto do elucidativo Acórdão 3339/2013-TCU-Primeira Câmara:
"A omissão para o acolhimento dos declaratórios é a que diz respeito à questão que deveria ter sido apreciada pelo colegiado mas não o foi. Não constitui omissão ou contradição a adoção de entendimento diverso do preferido pela parte, segundo seus próprios critérios de justiça e de acordo com sua particular interpretação das leis e da jurisprudência. Não há falar em omissão quando o acórdão analisa todas as questões submetidas a exame e as decide com base em teses jurídicas, jurisprudência, interpretação de leis e análise dos fatos que são diversos dos que os jurisdicionados entendem como mais adequados.
 (...) a contradição deve estar contida nos termos do decisum atacado, este compreendido no âmbito desta Corte como o conjunto: Relatório, Voto e Acórdão. Não cabe alegação de contradição entre o acórdão embargado e 'doutrina', 'jurisprudência' ou mesmo 'comando legal'. A alegação é pertinente em recurso de reconsideração ou pedido de reexame, no qual o comando atacado é contrastado com a jurisprudência, a doutrina e o ordenamento jurídico. Entretanto, é descabida em embargos de declaração, cuja única finalidade é esclarecer ou integrar a decisão embargada, excepcionalmente modificando-a."
Dito isso, observo que o argumento do embargante não foi objeto de exame no acórdão atacado por não ter sido levantado em seu pedido de reexame e, tampouco, nas demais intervenções que fez nestes autos. Na verdade, o recorrente utiliza-se de argumento novo com o intuito de rever a deliberação contra a qual não se conforma.
Ocorre que, como visto, em regra, os embargos de declaração não se prestam à alteração do mérito das decisões embargadas, muito menos à discussão de novos argumentos apresentados pelo responsável. 
Nessa linha, ressalto que o entendimento deste Tribunal, assentado em vários precedentes (a exemplo dos Acórdãos 1.084/2008, 1.246/2010, 1.914/2010, 2.658/2010 e 3.013/2010, do Plenário, 2.224/2008, da 1ª Câmara, 3.086/2007 e 4.573/2009, da 2ª Câmara) , é de que não podem ser matéria de apreciação em embargos de declaração elementos que não foram apresentados na peça que originou a deliberação embargada, os quais consistem em inovação argumentativa.
Incabível, assim, em sede de embargos de declaração, a análise de novos argumentos, espécie recursal que visa, tão somente, esclarecer, interpretar ou completar o pronunciamento anteriormente emitido, em benefício de sua compreensão ou inteireza. Dessa feita, a argumentação em tela, para ser analisada, deveria ter sido suscitada em fase anterior, quando da apresentação das razões de justificativa ou interposição do pedido de reexame, não sendo pertinente sua análise no atual momento.
De qualquer forma, ainda que assim não fosse, melhor sorte não assistiria ao embargante. Com efeito, cabe esclarecer que a solidariedade dos membros da CPL não alcança a aplicação de multas, as quais possuem caráter personalíssimo, razão pela qual são aplicadas individualmente Nesse sentido, sobre a inaplicabilidade da solidariedade à multa, cito o Acórdão 707/2019-TCU-Plenário, e sobre o caráter personalíssimo da multa, os Acórdão 967/2019-TCU-Plenário, 1.330/2010, da 1ª Câmara, e Acórdão 1937/2019-TCU-Segunda Câmara.
Com essas considerações e tendo em vista a ausência do alegado vício no Acórdão 5578/2018-TCU-Primeira Câmara, os presentes embargos de declaração devem ser rejeitados.
Ante o exposto, voto por que o Tribunal adote o Acórdão que ora submeto à deliberação deste Colegiado.
TCU, Sala das Sessões Ministro Luciano Brandão Alves de Souza, em 4 de junho de 2019.
Ministro BRUNO DANTAS 
Relator